臺灣高雄地方法院民事判決　　　　　　 96年度重訴字第172號
原　　　告　合作金庫商業銀行股份有限公司
法定代理人　丙○○
訴訟代理人　戊○○
　　　　　　乙○○
被　　　告　台灣東農產物股份有限公司
兼法定代理　甲○○
人
被　　　告　丁○○
上列當事人間清償借款事件，本院於民國96年6月28日言詞辯論
終結，判決如下：
    主      文
被告應連帶給付原告新臺幣伍佰伍拾玖萬壹仟柒佰零伍元，及如
附表一所示之利息、違約金。
被告台灣東農產物股份有限公司、甲○○應連帶給付原告新臺幣
參佰參拾陸萬壹仟捌佰玖拾參元，及如附表二所示之利息、違約
金。
訴訟費用由被告台灣東農產物股份有限公司、甲○○及丁○○連
帶負擔十分之六，餘由被告台灣東農產物股份有限公司及甲○○
連帶負擔。
    事實及理由
壹、程序方面
    按訴狀送達後，原告不得將原訴變更或追加他訴，但擴張或
    減縮應受判決事項之聲明者，不在此限，民事訴訟法第255
    條第1 項第3 款定有明文。本件原告起訴請求被告連帶給付
    附表一、二所示之本金、利息及違約金，嗣於起訴狀送達後
    ，具狀減縮聲明為如主文所示（見本院卷第56頁），核與前
    揭規定相符，應予准許。
貳、實體方面
一、原告主張：被告台灣東農產物股份有限公司（下稱台灣東農
    公司）分別於民國94年10月5 日及95年1 月13日邀同被告甲○○及丁○○為連帶保證人，向伊借款新臺幣（下同）100
    萬元、250 萬元及250 萬元，借款期限如附表一所示，雙方
    並約定均按月攤還本息，附表一編號之借款利率按伊之基
    準利率加碼年息3.075%機動計付，附表一編號、之借款
    利率則均按伊之定除指數利率加碼年息2.63% 機動計付，如
    未按期履行，均即喪失期限利益，全部債務視為到期，除按
    約定利率計算遲延利息外，其逾期清償在6 個月以內者，按
    上開利率10% ，其超過6 個月部分，按上開利率20 %加計違
    約金。被告台灣東農公司又於95年8 月7 日邀同被告甲○○
    為連帶保證人，向伊借款330 萬元，借款期限如附表二所示
    ，雙方並約定按月攤還本息，借款利率為按伊之定儲指數利
    率加碼年息1.93 %機動計，如未按期履行，即喪失期限利益
    ，全部債務視為到期，除按約定利率計算遲延利息外，其逾
    期清償在6 個月以內者，按上開利率10% ，其超過6 個月部
    分，按上開利率20 %加計違約金。詎被告台灣東農公司就附
    表一編號、、及附表二所示借款，僅分別繳款至95年
    8 月4 日、95年8 月12日、95年9 月12日、95年8 月6 日，
    各積欠如附表一、二所示本金及利息、違約金未清償，迭經
    催討，均置之不理。而被告甲○○為附表一、二所示借款債
    務之連帶保證人、被告丁○○為附表一所示借款債務之連帶
    保證人，依法亦應負連帶給付責任，爰依消費借貸、連帶保
    證之法律關係，提起本訴，求為判決如主文所示。
二、被告台灣東農公司及甲○○則以：台灣東農公司確有邀約甲○○及丁○○擔任連帶保證人向原告借貸附表一、二所示借
    款，台灣東農公司固積欠原告附表一、二所示之本金、利息
    及違約金未清償，然原告一心路分行之經理己○○於95年7
    月中旬，安排身兼台灣東農公司法定代理人之被告甲○○與
    被告丁○○在一心路分行協調後，約定由被告台灣東農公司
    將其所有坐落在台南縣玉井鄉○○段290 、309 地號等土地
    及其上房屋折價以1,337,960 元出售與丁○○，並由丁○○
    承擔被告台灣東農公司及甲○○對原告所負之上開借款債務
    ，且原告之經理己○○亦同意渠2 人之債務由被告丁○○承
    擔，原告自不得請求渠2 人清償等語，並聲明：原告之訴駁
    回。被告丁○○則辯稱：伊有擔任被告台灣東農公司之連帶
    保證人，因該公司未依約償還貸款，經理己○○請伊與甲○○商談如何償還債務，黃經理建議將台灣東農公司名下土地
    登記在伊名下，待出售後再償還銀行，伊並未同意承擔台灣
    東農公司及甲○○所積欠原告之債務，伊也無力清償等語，
    並聲明：原告之訴駁回。
三、原告主張被告台灣東農公司邀約被告甲○○、丁○○擔任連
    帶保證人，向其借貸如附表一、二所示之金額後，未依約清
    償之事實，業據其提出所述相符之借據3 份、本票1 紙、授
    信約定書、連帶保證書、借戶全部資料查詢、基準利率及定
    儲指數利率變動表等件為證（見本院卷第10-19 頁），且為
    被告3 人所自認，應堪信為真實。是本件爭點為：被告丁○○與被告台灣東農公司及甲○○間有無約定本件貸款債務由
    被告丁○○承擔？倘有約定，原告是否同意本件貸款債務由
    丁○○承擔？原告得否請求被告台灣東農公司及甲○○與被
    告丁○○連帶給付如主文所示之借款餘額、利息及違約金？
    茲將本院判斷分述如下：
  (一)按當事人主張有利於己之事實者，就其事實有舉證之責任，
    民事訴訟法第277 條前段定有明文。又第三人與債務人訂立
    契約承擔其債務者，非經債權人承認，對於債權人不生效力
    ，民法第301 條定有明文。該條所稱「經債權人之承認」，
    於債權人為自然人時，經債權人本人之承認，固即發生債務
    承擔之效力。惟於債權人為金融機構時，金融機構為確保其
    所貸放之款項能完全受償，於受理申請變更債務人時，對於
    承擔之新債務人尚須經由徵信程序及內部層層審核手續核准
    後，始同意變更，非謂一經承辦人員受理，即認業已同意變
    更債務人。
  (二)被告台灣東農公司及甲○○抗辯，本件貸款債務已由被告丁○○所承擔，原告亦承認該承擔契約云云，為原告及被告丁○○所否認，渠2 人自應就此有利於己之事實，負舉證責任
    。被告台灣東農公司及甲○○固提出不動產買賣契約、承諾
    書為證，然該不動產買賣契約僅能證明被告台灣東農公司將
    其名下不動產出售與被告丁○○，及被告丁○○與甲○○之
    合作關係僅至95年7 月18日為止，尚不足以證明丁○○有承
    擔渠2 人債務之約定。再者，原告一心路分行之經理即證人
    己○○亦於本院審理中證稱：伊擔任一心路分行經理時，該
    分行催收部請甲○○及丁○○至該分行協商清償債務，伊請
    渠等趕快清償債務，渠等有請代書來分行，但伊不清楚渠等
    有無簽不動產買賣契約書，亦不知渠等之協商內容，也無聽
    到渠等約定由丁○○承擔債務，更未同意由丁○○承擔本件
    貸款債務，且依銀行作業規定，第三人或連帶保證人要承擔
    債務時，需由承擔人或債務人提出申請，經銀行審核後，再
    發函通知申請人銀行是否同意，再更換新的借據，伊個人並
    無為承認債務承擔之權限等語甚詳（見本院卷第79-80 頁）
    ，足見被告台灣東農公司及甲○○與被告丁○○並未約定本
    件貸款債務由被告丁○○承擔。被告甲○○固又聲請傳喚承
    辦代書郭秀容為證，然證人郭秀容代書於本院審理中具結證
    稱：當天伊接到電話要伊到一心路分行辦理外縣市土地之過
    戶手續，伊到分行時，甲○○及丁○○已在場起爭執，己○○經理並未在場，伊依甲○○提供的土地謄本及買賣金額填
    寫契約書，再依他們的意思擬承諾書等語（見本院卷第81-8
    2 頁），亦不足以證明被告甲○○與丁○○間有債務承擔之
    約定。況縱令被告丁○○已與被告台灣東農公司及甲○○約
    定其要承擔本件貸款債務，然被告台灣東農公司及甲○○亦
    未舉證證明原告有承認渠等之承擔約定，對原告亦不生效力
    。是被告台灣東農公司及甲○○前開所辯，不足採信。
  (三)次按借用人應於約定期限內，返還與借用物種類、品質、數
    量相同之物；遲延之債務，以支付金錢為標的者，債權人得
    請求依法定利率計算之遲延利息，但約定利率較高者，仍從
    其約定利息；當事人得約定債務人不履行債務時，應支付違
    約金，民法第478 條前段、第233 條第1 項、第250 條第1
    項分別規定甚詳。次按數人負同一債務，明示對於債權人各
    負全部給付之責任者，為連帶債務，民法第272 條第1 項已
    有明文，而所謂連帶保證債務，係指保證人與主債務人負同
    一債務，對於債權人各負全部給付之責任者而言，最高法院
    45 年 度第1426號判例意旨可資參照。又按連帶債務人之債
    權人，得對於債務人中之一人或數人，或其全體，同時或先
    後請求全部或一部之給付，且連帶債務未全部履行前，全體
    債務人仍負連帶責任，民法第273 條亦定有明文。本件被告
    台灣東農公司未依約清償前揭本息，依其與原告間之約定，
    全部債務視為到期，而尚欠附表一、二所示借款、利息、違
    約金未予清償，為兩造所不爭執，且被告台灣東農公司及甲○○抗辯其等債務已由被告丁○○承擔，原告亦承認該承擔
    約定云云，無足採信，已如前述，且被告甲○○、丁○○為
    附表一所示債務之連帶保證人、被告甲○○亦為附表二所示
    債務之連帶保證人，則依前開規定，被告自應負連帶清償責
    任。
四、從而，原告依消費借貸、連帶保證之法律關係，請求被告台
    灣東農公司、甲○○、丁○○連帶給付5,591,705 元，及附
    表一所示之利息、違約金，並另請求被告台灣東農公司、甲○○連帶給付3,161,893 元，及附表二所示之利息、違約金
    ，為有理由，應予准許。
五、據上結論，原告之訴為有理由，依民事訴訟法第85條第2 項
    ，判決如主文。
中　　華　　民　　國　　96　　年　　7 　　月　　17　　日
                  民事第一庭法　官　 廖純卿
正本係照原本作成。
如不服本判決，應於送達後20日內，向本院提出上訴狀並表明上
訴理由，如於本判決送達前提起上訴者，應於判決送達後10日內
補提上訴理由書（須附繕本）。
中　　華　　民　　國　　96　　年　　7 　　月　　17　　日
                            書記官   洪嘉慧
附表一：
┌─┬─────┬─────┬─────┬─────┬─────┬─────────────┐
│編│ 貸款金額 │ 未償本金 │借款期間  │利息起算日│利      息│違          約          金│
│號│ (新臺幣) │ (新臺幣) │ (民國)   │  (民國)  │          │                          │
├─┼─────┼─────┼─────┼─────┼─────┼─────────────┤
││壹佰萬元  │捌拾伍萬肆│94年10月5 │95年8 月5 │年息6.785%│自95年9 月5 日起至清償日止│
│  │          │仟玖佰陸拾│日起至99年│日起至清償│          │，逾期在6 個以內者，按上開│
│  │          │柒元      │10月5 日  │日止      │          │利率10% ，超過6 個月按上開│
│  │          │          │          │          │          │利率20% 計算。            │
├─┼─────┼─────┼─────┼─────┼─────┼─────────────┤
││貳佰伍拾萬│貳佰伍拾萬│95年1 月13│95年8 月13│年息4.840%│自95年8 月13日起至清償日止│
│  │元        │元        │日起至96年│日起至清償│          │，逾期在6 個以內者，按上開│
│  │          │          │1月13日   │日止      │          │利率10% ，超過6 個月按上開│
│  │          │          │          │          │          │利率20% 計算。            │
│  │          │          │          │          │          │                          │
├─┼─────┼─────┼─────┼─────┼─────┼─────────────┤
│  │          │          │          │          │          │                          │
││貳佰伍拾萬│貳佰貳拾參│95年1 月13│95年9 月13│年息4.840%│自95年10月13日起至清償日止│
│  │元        │萬陸仟柒佰│日起至100 │日起至清償│          │，逾期在6 個以內者，按上開│
│  │          │參拾捌元  │年1 月13日│日止      │          │利率10% ，超過6 個月按上開│
│  │          │          │          │          │          │利率20% 計算。            │
├─┴─────┴─────┴─────┴─────┴─────┴─────────────┤
│以上借款之連帶保證人為被告甲○○及丁○○。                                                │
└─────────────────────────────────────────────┘
附表二：
┌─┬─────┬─────┬─────┬─────┬─────┬─────────────┐
│編│ 貸款金額 │ 未償本金 │借款期間  │利息起算日│利      息│違          約          金│
│號│ (新臺幣) │ (新臺幣) │ (民國)   │  (民國)  │          │                          │
├─┼─────┼─────┼─────┼─────┼─────┼─────────────┤
││參佰參拾萬│參佰壹拾陸│94年10月7 │95年8 月7 │年息4.140%│自95年9 月7 日起至清償日止│
│  │元        │萬壹仟捌佰│起至109 年│日起至清償│          │，逾期在6 個以內者，按上開│
│  │          │玖拾參元  │10 月7日  │日止      │          │利率10% ，超過6 個月按上開│
│  │          │          │          │          │          │利率20% 計算。            │
├─┴─────┴─────┴─────┴─────┴─────┴─────────────┤
│以上借款之連帶保證人為被告甲○○。                                                        │
└─────────────────────────────────────────────┘
